臺灣高等法院刑事判決　　　　　　　　　九十一年度上易字第二九號
　　上　訴　人
　　即　被　告　戊○○
右上訴人，因詐欺案件，不服臺灣士林地方法院，九十年度易字第五０六號，中華民
國九十年十月三十日第一審判決（起訴案號：臺灣士林地方法院檢察署八十九年偵字
第五七七三號）提起上訴，本院判決如左：
    主    文
原判決撤銷。
戊○○連續意圖為自己不法之所有，以詐術使人將本人之物交付，處有期徒刑陸月，
如易科罰金，以佰元折算壹日。
    事    實
一、戊○○為退休教師，民國（下同）八十八年間，明知其每月房貸、會款及生活費
    等支出已高達新台幣（下同）十餘萬元，經濟困難之程度已無能力起會支應，竟
    意圖為自己不法之所有，於同年六月一日召集民間互助會，隱瞞上情，自任會首
    ，並冒用他人名義為會員，會期自八十八年六月起至九十年三月止，含會首共計
    二十二會，每會金額為二萬元，採內標制，約定每月月初前三日在其原任教之台
    北市○○區○○路一五０號士林高級商業職業學校辦公室開標。戊○○實際召募
    會員十六人，為避免曝露冒用丁○○（未參加）及壬○○、庚○○、己○○、甲○○（均僅參加一會）之情，乃制作如附表所示之三種版本會單，使會員不疑有
    他，陷於錯誤而入會並按期繳交會款。戊○○於頭會詐得三十六萬元會款後，旋
    即於同年七月初及八月初，分別以口頭冒用丁○○名義連續各標得會款三十三萬
    六千六百元（標金均為一千三百元），復於同年十一月以相同方式冒用庚○○名
    義標得會款三十三萬一千二百元（標金一千八百元），而於十二月開標後，經會
    員相互核對會單發覺上情而告倒會。
二、案經會員癸○○、壬○○、庚○○、辛○○、乙○○、丙○○訴由台灣士林地方
    法院檢察署檢察官偵查，由簡易程序改依通常程序審理。
    理    由
一、右開事實，業據告訴人癸○○、壬○○、庚○○、辛○○、乙○○、丙○○等人
    指訴甚詳，且經證人丁○○證實其未參加本件互助會，而上訴人即被告戊○○是
    認召會、冒名入會、製作三版本會單、冒名標會及停標之事實無訛，並有三種版
    本會單可資佐證，故客觀事實至堪認定。上訴人即被告雖否認主觀上有詐欺之犯
    意，惟查：(1)上訴人即被告自承，起會時每月負擔房貸六、七萬元，連同會款及
    生活費，計十餘萬元，已難支應云云，按其當時已退休，並無具體投資理財計劃
    ，再加上本件會首與冒名之死會四會，每月更高達二十餘萬元，且須持續負擔年
    餘之久，更非上訴人即被告所能負荷；(2)上訴人即被告若債信良好，何需冒用他
    人之名入會？又何需冒用他人之名標會？(3)其隱瞞自己經濟困難程度又冒用他人
    名義入會、標會，衡情難認無詐欺之意圖；(4)其製作三種版本會單，提供予不同
    會員，陷於錯誤而使入會及繳納會款之故意，灼然可見。故上訴人即被告詐欺之
    犯意，亦堪認定。
二、核上訴人即被告所為，係犯刑法第三百三十九條第一項詐欺罪。其各項詐欺行為
    ，以一行為詐取其他會員之會款，係一行為觸犯數罪名，為想像競合犯；又數次
    詐欺行為，核係出於自始之概括犯意，所犯罪名相同，為連續犯，應以一罪論，
    以情節最重之詐取頭次會款處斷，但加重其刑。
三、至於告訴人庚○○請求併辦部分，即上訴人即被告於八十七年二月召集之民間互
    助會部分。經查上訴人即被告固有於八十七年二月召集每月二萬元，自八十七年
    二月至八十九年二月，連同會首共二十四會之民間互助會，且亦有冒用庚○○之
    名義入會等事實，惟訊據上訴人即被告矢口否認有詐欺犯行，辯稱：該會起會時
    ，其經濟狀況正常，開標與付款亦正常運作，雖使用庚○○名義標會，但按時繳
    款，祇因受本案影響，最後蕭瀟、馬美珍始未能繼續開標云云。徵之證人蕭瀟、
    馬美珍，亦認上訴人即被告上述說詞不虛，故難認上訴人即被告關於此部分亦自
    始即有詐欺之意圖，自無從與本案併予審理。
四、原審予以論科，固非無見，惟上訴人即被告於九十一年一月九日原審判決後，已
    與告訴人癸○○、壬○○、庚○○、乙○○、辛○○、丙○○在台灣士林地方法
    院士林簡易庭成立調解，雙方同意以上訴人即被告之退撫金分期給付，除調解成
    立當時之頭期款外，已按期給付，此有該院九十一年度士簡移調字第二號調解程
    序筆錄及台北銀行無存摺存入收款存根、存摺影本在卷可稽，此犯罪後之態度為
    原審量刑時所未及審酌。上訴人即被告上訴意旨否認詐欺，固非可採，但原判決
    仍有上述可議，本院自應將原判決撤銷改判。
五、茲審酌上訴人即被告為退休教師，本件召集舊同事在學校起會，利用彼此間原有
    情誼與信任關係，訛詐舊同事，固極其不該，但其倒會金額，與街坊詐騙案件相
    較，為數尚非鉅大，況上訴人即被告已與告訴人等調解成立，茲為使上訴人即被
    告繼續履行調解條件，期以事後之彌補過錯，代替囚禁囹圄之，本院爰酌處如主
    文所示之刑，並諭知易刑之折算標準，用資薄懲。
六、又上訴人即被告行為後，刑法第四十一條易科罰金之規定已於九十年一月四日修
    正，經總統於同年月十日公布，依法於十二日生效。而修正後之規定對於上訴人
    即被告有利，比較適用，應適用裁判時法，併予敘明。
據上論結、應依刑事訴訟法第三百六十九條第一項前段、第三百六十四條、第二百九
十九條第一項前段，刑法第二條第一項前段、第四十一條第一項前段、第五十五條、
第五十六條、第三百三十九條第一項，罰金罰鍰提高標準條例第一條前段、第二條，
判決如主文。
本案經檢察官李進誠到庭執行職務。
中    華    民    國    九十一    年      三        月        二十      日
                            臺灣高等法院刑事第八庭
                                審判長法  官  陳  祐  治
                                      法  官  楊  炳  禎
                                      法  官  沈  宜  生
右正本證明與原本無異。
不得上訴。
                                      書記官  詹  麗  珠
中    華    民    國    九十一    年      三        月      二十二      日
